【裁判字號】    95,易,667
【裁判日期】    951005
【裁判案由】    業務侵占
【裁判全文】
台灣士林地方法院刑事判決               95年度易字第667號
公  訴  人  台灣士林地方法院檢察署檢察官
被      告  乙○○
上列被告因業務侵占案件，經檢察官提起公訴（94年度偵字第
9695 號），經本院合議裁定行簡式審判程序，並判決如下：
    主  文
乙○○連續意圖為自己不法之所有，而侵占對於業務上所持有之
物，處有期徒刑陸月，如易科罰金，以銀元參佰元即新台幣玖佰
元折算壹日。
    事  實
一、乙○○自民國91年5月1日起，受僱於堂兄甲○○，在台北市
    士林區○○路○段485號車輪釣蝦場擔任櫃檯收銀員一職，負
    責櫃台結帳、收銀工作，為從事業務之人。詎乙○○竟基於
    意圖為自己不法所有之概括犯意，自94年6 月1 日起至同月
    7 日止，連續將置於收銀機內之現鈔總計約新台幣（下同）
    二十萬元侵占入己。嗣為甲○○發現有異，調取留存之監視
    錄影帶後，始得悉上情。乙○○於同月17日在犯行未為任何
    有偵查犯罪職權之公務員發覺前，即主動向台灣士林地方法
    院檢察署自首，並接受裁判。
二、案經乙○○自首及甲○○訴請台灣士林地方法院檢察署檢察
    官偵查起訴。
    理  由
一、上開事實業據被告乙○○於警詢、偵查及本院審理中均坦承
    不諱，並經告訴人甲○○指述在案，復有被告之手札1 紙、
    監視錄影機翻拍之光碟1 片、台灣士林地方法院檢察署勘驗
    筆錄（含翻拍之照片44紙）1 件在卷可稽，故本件事證明確
    ，被告犯行堪以認定。
二、查被告行為後，前於94年2 月2 日修正公布之刑法修正條文
    業於95年7 月1 日施行，其中與被告本案應適用法條相關部
    分為第2 條、連續犯（第56條）、自首（第62條）等刑罰法
    律。按行為後法律有變更者，適用行為時之法律，但行為後
    之法律有利於行為人者，適用最有利於行為人之法律，現行
    刑法第2 條第1 項訂有明文。此條規定乃與刑法第1 條罪刑
    法定主義契合，而貫徹法律禁止溯及既往原則，係規範行為
    後法律變更所生新舊法律比較適用之準據法，是刑法第2 條
    本身雖經修正，但刑法第2 條既屬適用法律之準據法，本身
    尚無比較新舊法之問題，應一律適用裁判時之現行刑法第2
    條規定以決定適用之刑罰法律，先予辨明。又以本次刑法修
    正之比較新舊法，應就罪刑有關之共犯、未遂犯、想像競合
    犯、牽連犯、連續犯、結合犯，以及累犯加重、自首減輕暨
    其他法定加減原因（如身分加減）與加減例等一切情形，綜
    其全部罪刑之結果而為比較，最高法院95年5 月23日著有95
    年度第8 次刑庭會議決議可資參照。
（一）本次新修正施行之刑法，將修正前刑法第56條連續犯之規
      定刪除，而修正前刑法第56條規定：「連續數行為而犯同
      一之罪名者，以一罪論。但得加重其刑至二分之一」，連
      續犯在本質上應屬數罪，僅係基於訴訟經濟或責任吸收原
      則之考量，而論以一罪，是以行為人若基於概括之犯意，
      而以連續數行為犯基本構成要件相同之罪名，依修正前刑
      法之規定，僅論以一罪，並就論處之最高刑度得加重至法
      定最高本刑二分之一，惟如連續犯廢除後，則因被告所為
      本係數行為，則應論以數罪，並以數罪併罰定其應執行之
      刑。是以，比較新、舊法結果，仍應適用較有利於被告之
      行為時法律即舊法論以連續犯。
（二）被告行為時之刑法第62條規定：「對於未發覺之罪自首而
      受裁判者，減輕其刑。但有特別規定者，依其規定」。惟
      95年7 月1 日施行之刑法第62條則規定：「對於未發覺之
      罪自首而受裁判者，得減輕其刑。但有特別規定者，依其
      規定。」，比較修正前後之自首規定之法律效果，修正後
      之規定「得減輕其刑」非較修正前之「必減輕其刑」為有
      利於被告，自應適用被告行為時即95年7 月1 日修正施行
      前之自首規定論處。
（三）修正前刑法分則編有關罰金刑之貨幣單位係銀元；且依刑
      法分則編應處罰金者，應適用罰金罰鍰提高標準條例第1
      條之規定。亦即應按各該具體條文制定或修正之先後，定
      其提高之倍數。惟被告行為後，刑法施行法增訂第1 條之
      1 ，於同年6 月14日經總統公布，並自同年7 月1 日起施
      行；該條規定：「中華民國94年1 月7 日刑法修正施行後
      ，刑法分則編所定罰金之貨幣單位為新台幣。94年1 月7
      日刑法修正時，刑法分則編未修正之條文定有罰金者，自
      94年1 月7 日刑法修正施行後，就其所定數額提高為30倍
      。但72年6 月26日至94年1 月7 日新增或修正之條文，就
      其所定數額提高為3 倍」。亦即自95年7 月1 日起，刑法
      分則編所定罰金之貨幣單位，由原來之銀元改為新台幣；
      且94年1 月7 日刑法修正時，刑法分則編未修正之條文定
      有罰金者，自95年7 月1 日起，有關罰金之數額提高為30
      倍。被告所係犯之罪有罰金刑之處罰，且自24年7 月1 日
      公布施行後，即未再修正，依增訂刑法施行法第1 條之1
      之規定，其罰金以新台幣為單位，數額應提高30倍，此與
      修正前之罰金以銀元為單位，適用罰金罰鍰提高標準條例
      之結果應提高10倍者，對被告而言，並無不利（新台幣與
      銀元之比例為1 ：3 ，換算結果，亦為30倍），依修正後
      刑法第2 條第1 項前段之規定，自應適用修正前之規定。
（四）修正前刑法第41條第1 項前段規定：『犯最重本刑為5 年
      以下有期徒刑以下之刑之罪，而受6 個月以下有期徒刑或
      拘役之宣告，…，得以1 元以上3 元以下折算1 日，易科
      罰金。…』，另佐以95年7 月1 日前有效施行之罰金罰鍰
      提高標準條例第2 條規定：『依刑法第41條易科罰金…者
      ，均就其原定數額提高為1 百倍折算1 日；…。』以及現
      行法規所定貨幣單位折算新台幣條例第2 條規定：『現行
      法規所定金額之貨幣單位為圓、銀元或元者，以新台幣元
      之3 倍折算之。』等合併適用之結果，被告如於受有期徒
      刑或拘役之宣告而得易科罰金之情況下，最高折算標準係
      以新台幣9 百元折算1 日，惟修正後刑法（下稱新法）第
      41條第1 項前段則規定：『犯最重本刑為5 年以下有期徒
      刑以下之刑之罪，而受6 個月以下有期徒刑或拘役之宣告
      者，得以新台幣1 千元、2 千元、3 千元折算1 日，易科
      罰金。…』，比較新舊法之結果，舊法之折算標準顯有利
      於被告，則本件應適用較有利於被告之行為時法律即舊法
      定其易科罰金之折算標準。
三、核被告所為，係犯刑法第336 條第2 項之業務侵占罪。又其
    先後多次犯行，時間緊接，犯罪方法相同，所犯復為同一罪
    名之罪，顯係基於概括之犯意而為之，應依修正前刑法第56
    條連續犯之規定論以一罪，並加重其刑。被告於上開犯行未
    為任何有偵查犯罪職權之公務員發覺之前，即向檢察官自首
    供出犯行，並接受裁判，核與自首要件相符，應依修正前刑
    法第62條前段之規定減輕其刑，並先加後減之。再查，告訴
    人雖一再指訴其遭被告侵占之金額合計高達一千萬元云云。
    惟按，告訴人之告訴，係以使被告受刑事訴追為目的，是其
    陳述是否與事實相應調查其他證據以資審認。經查，告訴人
    係依營業資料及被告家中開支推估金額，並無確切事證可資
    證明上情，已據告訴人坦承在卷。又按，調解程序中，當事
    人所為陳述或讓步，不得採為裁判基礎，民事訴訟法第422
    條之規定可資參照。被告於士林區調解委員會時所為願於二
    年內給付告訴人六百萬元（須扣除之前已經給付之一百三十
    萬元）或願將所購房屋移轉登記予告訴人，以換取告訴人之
    囿恕等等之陳述，揆諸前開說明，均不得據以認定被告確曾
    侵占告訴人一千萬元。另依告訴人之指訴，被告帳冊內所記
    載自91年11月間起迄於93年12月止被告支出金額合計高達9
    百餘萬元，因認被告侵占一千萬元云云。縱認告訴人此部分
    指訴內容為真實，此仍僅能認定被告開銷花費情形，仍不得
    遽論被告帳冊所載款項均係自告訴人處侵占取得。故依卷內
    資料，尚乏具體積極證據足資認定被告確實侵占其餘900 餘
    萬元，被告此部分尚屬不能證明。爰審酌被告利用擔任告訴
    人所經營之釣蝦場櫃臺收銀員之機會，侵占告訴人之款項，
    並參酌被告之犯罪手段、次數、品行、智識程度、所得利益
    ，及其犯罪後向檢察官自首供出犯行，節省訴訟資源，雖未
    能與告訴人達成和解，然已賠償告訴人一百萬元（其餘告訴
    人所取得之三十二萬元，據被告供稱係告訴人自行拿取）等
    一切情狀，量處如主文所示之刑，並諭知易科罰金之折算標
    準。
據上論斷，應依刑事訴訟法第299 條第1 項前段、第273 條之1
第1 項，刑法第2 條第1 項前段、修正前刑法第56條、第336 條
第2 項、修正前刑法第62條前段、修正前刑法第41條第1 項，罰
金罰鍰提高標準條例第1 條前段、第2 條，判決如主文。
本案經檢察官鄭嘉欣到庭執行職務
中    華    民    國    95    年    10    月    5     日
                  刑事第六庭法  官  姜麗香
以上正本證明與原本無異。
如不服本判決，應於判決送達後10日內，向本院提出上訴狀。
                            書記官  彭莉婷
中    華    民    國    95    年    10    月    17    日
附錄本案論罪科刑法條全文：
刑法第336 條
對於公務上或因公益所持有之物，犯前條第1 項之罪者，處1 年
以上7 年以下有期徒刑，得併科5 千元以下罰金。
對於業務上所持有之物，犯前條第1 項之罪者，處6 月以上5 年
以下有期徒刑，得併科3 千元以下罰金。
前二項之未遂犯罰之。


司法院資訊處製作；財團法人民間司法改革基金會備份。
